【裁判字號】    94,簡上,204
【裁判日期】    950221
【裁判案由】    清償債務
【裁判全文】
臺灣桃園地方法院民事判決             94年度簡上字第204號
上  訴  人  有口皆杯股份有限公司
法定代理人  甲○○
訴訟代理人  林晉宏律師
            陳隆天律師
被  上訴人  乙○○
上列當事人間請求清償債務事件，上訴人對於民國94年7 月21日
本院中壢簡易庭93年度壢簡字第977 號第一審判決提起上訴，於
民國95年2月7日言詞辯論終結，本院判決如下：
    主  文
上訴駁回。
第二審訴訟費用由上訴人負擔。
    事實及理由
一、本件被上訴人起訴主張：兩造前於91年10月19日簽定加盟合
    約書，約定由被上訴人加盟上訴人所經營連鎖加盟體系而在
    新竹縣新豐鄉○○路○ 段2 號經營新豐加盟店，從事冷熱飲
    販賣，被上訴人於簽約時曾交付營業保證金新台幣（下同）
    350,000 元、貨物抵押款50,000元予上訴人收受。嗣因新豐
    加盟店之房東要求上訴人補貼被上訴人額外使用2 樓房間之
    租金，然為上訴人所拒，房東擬於93年7 月20日租約期間屆
    滿後不再出租上訴人，被上訴人乃於同年7 月初通知上訴人
    欲終止系爭加盟合約，詎上訴人竟先誣稱被上訴人以低價杯
    子販賣高價飲品而少報營業額，並於同年7 月20日進行撤點
    ，且拒不給付同年6 月份應分配予被上訴人之營業淨利51,5
    45元，亦不依約退還前開營業保證金及貨物抵押款。查被上
    訴人固於93年6 月16日接獲上訴人寄發之違規舉發通知單（
    紅單），載稱被上訴人有使用非上訴人提供之杯子販賣飲料
    ，惟經被上訴人表示異議後，上訴人業已收回該紅單，並表
    示不再追究該事，而繼續提供原物料予被上訴人，迨被上訴
    人表示欲終止系爭加盟合約，上訴人竟舊事重提，藉口拒不
    返還營業保證金等款項，爰依系爭加盟合約第7 條第3 款、
    第5 款、第8 條第3 款約定，提起本件訴訟，並聲明：上訴
    人應給付被上訴人451,545 元及自支付命令聲請狀繕本送達
    上訴人之翌日起至清償日止，按週年利率5%計算之利息。
二、上訴人則以：兩造並未合意終止系爭加盟合約，且其公司所
    屬稽核人員於93年6 月14日下午4 時15分查獲被上訴人使用
    非上訴人所提供杯子裝填飲料對外販售之偷杯及短報營業額
    之違約情事，違反系爭加盟合約書第10條第17款、第18款之
    約定，依第7 條第7 款約定，上訴人不需退還營業保證金；
    又依第10條第18款約定，被上訴人除需賠償上訴人所有損失
    外，上訴人尚保留法律追訴權，因被上訴人前開偷杯行為而
    營業金額虛報不實，導致上訴人損失應得利潤，被上訴人自
    應賠償上訴人此部分損害，是上訴人就貨物抵押款及93年6
    月份被上訴人應得之營業淨利亦無需返還。上訴人公司副理
    陳正生未經上訴人授權處理被上訴人本件違約事宜，是其若
    與被上訴人達成任何協議，對上訴人無拘束力。況陳正生與
    被上訴人達成暫不行使而保留法律追訴權，並非拋棄終止加
    盟合約之權利及損害賠償請求權，上訴人自得再行對被上訴
    人主張終止加盟合約及損害賠償請求權。參以上訴人嗣後又
    再接獲原配合廠商電話通知，被上訴人聯絡廠商欲在同一營
    業地點重新量製帆布招牌，則被上訴人之舉顯有洩漏上訴人
    營業機密之可能而違反系爭加盟合約第14條第1 、2 款約定
    ，上訴人亦得再行追究被上訴人前開違約責任。且被上訴人
    係為免其違約遭上訴人拒絕返還營業保證金，乃先騙取證人
    陳正生信任，暫不行使權利而保留法律追訴權，再暗中聯絡
    廠商重新量製帆布招牌，旋即向上訴人表示退約，以要求退
    還營業保證金、貨物抵押款及營業淨利等語，資為抗辯，並
    聲明：（一）原判決廢棄。（二）被上訴人在第一審之訴駁
    回。
三、被上訴人主張兩造簽定系爭加盟合約，約定由被上訴人加盟
    上訴人所經營有口皆杯有限公司之連鎖加盟體系而經營新豐
    加盟店，從事冷熱飲販賣，雙方約定新豐加盟店營業淨利由
    兩造各得半數，被上訴人於簽約時曾交付營業保證金350,00
    0 元、貨物抵押款50,000元予上訴人收受，93年6 月份應分
    配予被上訴人之營業淨利為51,545元等情，為上訴人所不爭
    執，復有被上訴人提出系爭加盟合約書、收款明細表、新豐
    加盟店93年6 月份營業收入明細及郵局存款收據為證，自堪
    信為真實。
四、被上訴人復主張其無任何違約情事，因新豐加盟店址房東不
    願繼續出租店面予上訴人，故向上訴人要求終止系爭合約，
    上訴人亦於租約到期後撤點，依約上訴人應返還營業保證金
    及貨物抵押款，並給付其應得之93年6 月份之營業淨利，上
    訴人則以前揭情詞置辯，茲本件之爭點為被上訴人於93年6
    月16日有無上訴人所指偷杯之違約情事？如前述為真，上訴
    人是否曾向被上訴人表明除非被上訴人再有違約情事，暫不
    追究被上訴人前開違約責任？被上訴人是否再有其他違約情
    事？兩造間就系爭加盟合約是否已終止？
（一）上訴人抗辯於93年6 月14日稽核發現被上訴人有使用非上
      訴人所提供之飲料杯販賣飲品之偷杯情事，為被上訴人所
      否認，則上訴人就此有利於己之事實應負舉證之責。經查
      ，上訴人主張被上訴人有前開違約情事，固據上訴人公司
      所屬稽核人員陳蘭英於原審及兩造間就同一事另件請求清
      償債務（本院93年度壢小調字第957 號）事件調解程序中
      固證稱：伊當日至新豐加盟店表示要買2 杯飲料，各為15
      元、25元，看見被上訴人從吧檯下拿非上訴人提供之杯子
      來裝25元之飲料，伊就表示要加買4 杯各25元之飲料，這
      4 杯則是用上訴人提供之杯子，伊沒有當場舉發，是次1
      工作日才回上訴人公司寫舉發單等語（見原審卷第45至46
      頁、93年度壢小調字第957 號卷第69頁），並提出違規舉
      發單為證，然證人陳蘭英為上訴人公司員工，職司上訴人
      所屬各加盟店及直營店有無違約之稽核工作，亦即稽核績
      效之高低與證人陳蘭英至為攸關，自難僅以證人陳蘭英之
      前開證述認定被上訴人有偷杯之違約情事。再者，上訴人
      開立予各加盟店或直營店之違規舉發單上除有舉發執行單
      位、單位主管及執行人員之簽章欄外，另有現場負責人及
      現場當班人員簽章欄，其用意不外乎使上訴人所屬執行稽
      核人員將現場舉發之違約事實，當場交予現場負責人或當
      班人員簽章確認，以昭公信，然本件上訴人提出之違規舉
      發單上未經被上訴人或其店內人員之簽章，證人陳蘭英亦
      證述該違規舉發通知單係於次1 工作日在上訴人公司自行
      書立，是該違規舉發單上所載之違約是否屬實，容有疑義
      。至上訴人另提出照片表示係證人陳蘭英向被上訴人店內
      購買飲料而取得之杯子，並非上訴人所提供之杯子云云，
      然為被上訴人所否認，且查，該紙照片攝有非屬上訴人所
      有之飲料空杯，然並非證人陳蘭英於稽核當場所攝，亦非
      在被上訴人經營之新豐加盟店內拍攝，且由該飲料空杯之
      外觀亦無從辨識認定係被上訴人經營之新豐加盟店所使用
      之飲料杯，而新豐加盟店之房東即證人李寶惠於原審亦到
      庭證稱：被上訴人店內沒有使用照片中之杯子，亦未在店
      內見過該杯子等語（見原審卷第77至78頁），是上訴人此
      部分之抗辯亦乏實據。
（二）被上訴人並無上訴人所指於93年6 月14日有偷杯之違約情
      事如前述，且縱認上訴人所指被上訴人偷杯之違約情事屬
      實，惟查，上訴人公司之副理陳正生於本件違約糾紛發生
      後，經上訴人公司總經理康大埜授權處理本件違約糾紛，
      已據證人康大埜於本院審理中證述屬實（見本院95年2 月
      7 日言詞辯論筆錄）。又證人陳正生經上訴人之授權而與
      被上訴人就本件違約糾紛商談解決事宜，曾向被上訴人表
      明暫不追究被上訴人本件違約，但是如果再發生類似本件
      違約的情形，就要依法追訴乙節，業據證人陳正生於原審
      證稱：「本件違約事項我確實有跟總經理討論，提出我的
      建議，總經理說依我的建議處理，但是保留法律追訴權。
      我的建議就是大事化小來處理，所謂大事化小就是不追究
      ，而總經理的保留法律追訴權，就是說先依我的建議處理
      ，暫不追究原告（指被上訴人）本件違約，但是如果再發
      生類似本件違約的情形，就要依法追訴。我上次在上開另
      件的證詞，所指的處理經過，就是依照我上開建議及總經
      理上開指示處理。至於上開另次的證詞，所指是我個人的
      行為，真意是指是我個人的上開建議。但是上開建議確實
      有獲得總經理的同意，總經理只是表示上開保留法律追訴
      權的意思，其餘部分都是依照我的上開建議處理」，「當
      時原告向我表示既然沒事了，暫不追究，就要求我收回上
      開紅單，我當時有點為難，但是我還是收回。」等語（見
      原審卷第49至50頁）；而上訴人公司協理朱茂苹於原審亦
      證稱：「在去年（93年）6 月中旬發生原告（指被上訴人
      ）違約事件，後來經過公司（指上訴人）委派陳正生負責
      與原告協商，達成大事化小事，暫不追究原告該次違約責
      任，但是如果再有發生違約的情形，就要依法追究的共識
      」等語（見原審卷第76頁），上訴人公司法定代理人甲○
      ○之配偶即上訴人於原審之訴訟代理人康亦陳稱：「
      我們認為當時合約尚未終止，而原告（指被上訴人）有上
      開行為（指在同一營業地點另行委託廠商量製帆布招牌之
      行為），顯然將會有洩露上開營業機密的可能，所以我們
      才撤店並追究原告之前的違約責任」等語（見原審卷第80
      頁），互核一致，足見受上訴人授權處理本件違約糾紛之
      陳正生確已向被上訴人表明暫不追究本件違約責任，除非
      被上訴人再有違約的情形，就要依法追究本件違約責任，
      即上訴人業已表明就本件違約責任暫不追究，上訴人日後
      對被上訴人主張本件違約責任係以被上訴人再有違約行為
      為其前提條件。雖證人康大埜證稱：係授權陳正生與被上
      訴人談轉約，並未同意暫不追究本件違約責任云云，然與
      前開證人陳正生、朱茂苹、康證述內容不符，且質之
      證人康大埜證稱：其公司在處理加盟店類似違約案件，如
      果談不成轉約，就會找律師來處理後續的追訴問題等語（
      見本院95年2 月7 日言詞辯論筆錄），然證人陳正生在與
      被上訴人協商處理本件糾紛後，除同意取回前開違規舉發
      通知單外，上訴人於本件違約事件發生後，原停止提供被
      上訴人原物料，亦因陳正生就本件違約事件處理完畢口頭
      報告證人康大埜後，旋通知上訴人公司所屬部門繼續提供
      原物料予被上訴人，業經證人陳正生於本院審理中證述明
      確（見本院95年2 月7 日言詞辯論筆錄），且上訴人於接
      獲被上訴人通知終止系爭加盟合約及發現另委請他人重新
      製作帆布招牌前，上訴人亦始終未對被上訴人有進一步追
      究本件違約責任之舉，顯然上訴人確實對被上訴人本件違
      約責任暫無追究之意，是證人康大埜前開證述應不足採。
      至上訴人復抗辯其僅同意暫不行使而保留法律追訴權，自
      得再行對被上訴人主張違約責任云云，然查，上訴人就被
      上訴人本件違約情事所得主張之違約責任是否因其對被上
      訴人表明暫不追究之意旨而告終局地拋棄消滅，雖不明確
      ，惟上訴人既已明確對被上訴人表明關於本件違約責任即
      行使終止加盟合約權及損害賠償請求權，係以被上訴人再
      有其他違約情事為前提要件，業如前述，上訴人抗辯其嗣
      後得隨時再對被上訴人逕行主張本件違約責任，自非可採
      。
（三）至上訴人另抗辯被上訴人於93年6 、7 月間曾委請廠商至
      新豐加盟店重新量製帆布招牌，固為被上訴人所不否認，
      惟主張：係因該屋房東要求上訴人補貼被上訴人使用上開
      2 樓空房間之租金而未獲同意，房東因而擬於93年7 月底
      終止與上訴人間之租約，故而找廠商重新量製帆布招牌尺
      寸，擬於房東終止上開租約後，終止系爭加盟合約，而於
      該處自行販售飲料，該量製招牌之舉與所謂違約無關等語
      ，而證人即房東李寶惠於原審亦證實稱：伊確曾向上訴人
      要求補貼被上訴人使用2 樓空房間之租金等語（見原審卷
      第79頁）；又查，稽之系爭加盟合約書第14條第1 、2 款
      係約定：「關於有口皆杯連鎖制度之連鎖業務運作、調製
      方法、生產銷售技術、門市營運策略、人員訓練模式、製
      程、配方、程式設計等資訊，為甲方（指上訴人）之營業
      機密，乙方（指被上訴人）因加盟關係而得知甲方商業機
      密不得透露與第三人知悉。」、「乙方因連鎖業務往來而
      知悉或持有前項之秘密資訊，只能在經營「有口皆杯」連
      鎖店之必要限度內使用，並且應盡善良管理人之責，依照
      甲方機密等級採取保密措施。」，本件被上訴人經營之新
      豐加盟店所販賣之冷熱飲配方、物料均係由上訴人提供，
      則被上訴人於加盟期間，究係知悉上訴人何項營業機密？
      而被上訴人委請他人重新製作帆布招牌與洩露前開營業機
      密有何關聯？均未見上訴人舉證證明之，上訴人空言指稱
      被上訴人於委請他人重新量製帆布招牌準備在同址另行營
      業即與上開條款有違而屬違約，顯無可採。
（四）又查，上訴人曾以被上訴人「故意以低價商品專用之杯子
      裝填高價商品出售，以該低價杯子之數量，短報營業額」
      為由，通知被上訴人其將於93年7 月20日進行撤點，有被
      上訴人提出桃園府前21支郵局第1157號存證信函為證，然
      上訴人並無舉證被上訴人有存證信函所指違約情事，且上
      訴人就其主張被上訴人有前開紅單所稱之偷杯違約情事，
      亦未能舉證證明已如前述，是上訴人該撤點通知即終止系
      爭加盟合約之通知自非合法。再查，觀之系爭加盟合約第
      7 條第3 款約定「營業保證金拾伍萬元。於加盟契約期
      間內退約者，自契約終止日之次月十日起至契約終止期滿
      之月數按等比例逐月攤還」，亦即加盟人即被上訴人於加
      盟期間內得逕以單方意思表示而終止系爭加盟合約，且除
      加盟金外，加盟主即上訴人就營業保證金、貨物抵押款均
      應返還，僅於加盟期間尚未屆滿前，上訴人毋庸1 次返還
      全數營業保證金，而得按終止時起至加盟期間屆滿之月數
      ，逐月攤還。查本件被上訴人並無上訴人所指之違約情事
      ，且被上訴人在接獲前開上訴人通知將於93年7 月20 日
      進行新豐加盟店撤點後，曾於同年7 月8 日以中壢13 支
      郵局第230 號存證信函回覆上訴人稱：新豐加盟店房東不
      願出租營業地點，將於93年7 月20日租約到期，同意解除
      （實為終止）系爭加盟合約，有被上訴人提出存證信函為
      證，上訴人對此亦不爭執，顯然被上訴人已對上訴人為終
      止系爭加盟合約之意思表示，則兩造間系爭加盟合約業已
      終止。
五、綜上所述，本件被上訴人主張其無違約情事，且系爭加盟合
    約業經其向上訴人為終止之意思表示，為可採信。又依系爭
    加盟合約第6 條約定加盟期間自91年10月21日起至94年10月
    20日止，是依系爭加盟合約第7 條第3 款約定，上訴人自被
    上訴人終止合約之次月（即8 月）10日起至加盟期間屆滿即
    94年10月20日止，上訴人應按月數分期逐月攤還營業保證金
    ，前開分期攤還期日均已屆至，惟上訴人迄未返還，從而，
    被上訴人本於系爭加盟合約之約定，請求上訴人返還營業保
    證金、貨物抵押款及93年6 月份被上訴人應得之營業淨利共
    計451,545 元及自支付命令聲請狀繕本送達之翌日即93 年9
    月25日起至清償日止，按週年利率5%計算之利息，為有理由
    ，應予准許。原審判命上訴人如數給付，並依職權宣告假執
    行，於法並無不合。上訴意旨指摘原判決不當，求予廢棄改
    判，為無理由，應予駁回。
六、據上論結，本件上訴為無理由，依民事訴訟法第436 條之1
    第3 項、第449 條第1 項、第78條，判決如主文。
中    華    民    國    95    年    2     月    21    日
                  民事第一庭審判長法  官  郭琇玲
                                  法  官  林曉芳
                                  法  官  賴惠慈
上列正本證明與原本無異
如對本判決上訴，須於判決送達後20日內向本院提出上訴狀，
同時表明上訴理由；如已於本判決宣示後送達前提起上訴者，應
於判決送達後10日內補具上訴理由（均須按他造當事人之人數附
繕本）。
中    華    民    國    95    年    2     月    21    日
                                  書記官  黃泰能


司法院資訊處製作；財團法人民間司法改革基金會備份。
